【裁判字號】    97,聲判,1
【裁判日期】    970617
【裁判案由】    聲請交付審判
【裁判全文】
臺灣士林地方法院刑事裁定               97年度聲判字第1號
聲  請  人  戊○○
代  理  人  吳啟豪律師
被      告  甲○○
            乙○○
            丙○○
            丁○○
            己○○
上列聲請人因告訴被告等妨害名譽案件，不服臺灣高等法院檢察
署檢察長駁回再議之處分（96年度上聲議字第6032號，原不起
訴處分案號：臺灣士林地方法院檢察署96年度偵續一字第41號）
，聲請交付審判，本院裁定如下：
    主  文
聲請駁回。
    理  由
一、按告訴人不服上級法院檢察署檢察長或檢察總長認再議為無
    理由而駁回之處分者，得於接受處分書後10日內委任律師提
    出理由狀，向該管第一審法院聲請交付審判，刑事訴訟法第
    258 條之1 第1 項前段定有明文。經查，本件聲請人即告訴
    人戊○○以被告甲○○、乙○○、丙○○、丁○○、己○○
    涉犯公然侮辱及誹謗罪嫌，向臺灣士林地方法院檢察署提出
    告訴，經該署檢察官於民國96年10月17日以96年度偵續一字
    第41號為不起訴處分後，聲請人不服，乃聲請再議，嗣經臺
    灣高等法院檢察署檢察長於96年12月4 日以96年度上聲議字
    第6032號處分書認再議無理由而駁回，聲請人於96年12月14
    日收受該署駁回再議處分書後，即於96年12月24日委任律師
    具狀向本院聲請交付審判等情，業經本院調閱上開卷宗核閱
    無訛，並有台灣高等法院檢察署送達證書及聲請人所提刑事
    聲請交付審判狀上本院收狀戳日期可稽，則揆諸前揭規定所
    示，聲請人向本院提起本件聲請，在程序上即屬適法，合先
    敘明。
二、復按刑事訴訟法增訂「聲請法院交付審判」制度，其目的無
    非係欲對於檢察官起訴裁量有所制衡，除貫徹檢察機關內部
    檢察一體之原則所含有之內部監督機制外，另宜有檢察機關
    以外之監督機制，由法院保有最終審查權而介入審查，提供
    告訴人多一層救濟途徑（刑事訴訟法第258 條之1 立法理由
    參照），以促使檢察官對於不起訴處分為最慎重之篩選，審
    慎運用其不起訴裁量權。是法院僅係就檢察機關之處分是否
    合法、適當予以審究，惟交付審判制度畢竟非屬審判程序之
    延伸，若法院於檢察機關憑以作成處分之卷證資料外，主動
    另行蒐集其他證據，則顯然有侵越檢察機關之職權，形成違
    反彈劾原則（控訴機關與審判機關絕對分離）之情形。又法
    院審查聲請交付審判案件時，依刑事訴訟法第258 之3 條第
    3 項規定「得為必要之調查」，其調查證據之範圍，自應以
    偵查中曾顯現之證據為限；而同法第260 條對於不起訴處分
    已確定或緩起訴處分期滿未經撤銷因發現新事實新證據者得
    再行起訴之規定，其立法理由說明該條所謂不起訴處分已確
    定者，包括「聲請法院交付審判復經駁回者」之情形在內，
    是前述「得為必要之調查」，其調查證據範圍，更應以偵查
    中曾顯現之證據為限，不得就告訴人新提出之證據再為調查
    ，亦不得蒐集偵查卷以外之證據，否則，將與刑事訴訟法第
    260 條之再行起訴規定，混淆不清，亦將使法院兼任檢察官
    而有回復「糾問制度」之虞；且法院裁定交付審判，即如同
    檢察官提起公訴使案件進入審判程序，是法院裁定交付審判
    之前提，必須偵查卷內所存證據已符合刑事訴訟法第251 條
    第1 項規定「足認被告有犯罪嫌疑」檢察官應提起公訴之情
    形，亦即該案件已經跨越起訴門檻，否則，縱或法院對於檢
    察官所認定之基礎事實有不同判斷，但如該案件仍須另行蒐
    證偵查始能判斷應否交付審判者，因交付審判審查制度並無
    如同再議救濟制度得為發回原檢察官續行偵查之設計，法院
    仍應依同法第258 條之3 第2 項前段規定，以聲請無理由裁
    定駁回。
三、聲請人即告訴人聲請交付審判意旨略以：聲請人事實上並非
    如被告等所誹謗之遊民，被告甲○○以輕蔑態度任意誣指聲
    請人為遊民，在構成要件上顯已該當刑法第310 條第1 項之
    誹謗罪，且應不得主張「自衛、自辯及保護當事人合法利益
    發表之言論」而阻卻違法；被告甲○○律師與聲請人素不相
    識，若非其他被告授意或告知，豈可能憑空任意污衊聲請人
    為遊民；縱無法證明被告甲○○污衊之事實係出於何人之授
    意或告知，惟至少就實際委任律師的被告乙○○及支出委任
    費用的被告丁○○、己○○而言，應該當於誹謗罪之不作為
    犯等語。
四、刑法第310 條第1 項、第2 項乃訂有誹謗罪之處罰，目的即
    係在於賦予言論自由合理之約束及規範。誹謗罪之成立，除
    行為人在客觀上需有指摘或傳述足以毀損他人名譽之事外，
    尚須行為人在主觀上有毀損他人名譽之故意，方具構成要件
    該當性，而行為人是否具有主觀構成要件故意，須依行為當
    時之具體情況客觀判斷之，且「以善意發表言論，因自衛、
    自辯或或保護合法之利益者，不罰」，刑法第311 條第1 款
    定有明文。經查：
（一）臺灣士林地方法院檢察署檢察官經調閱本院94年度交簡上
      字第48號案件於94年10月5 日審理數位錄音光碟，該次庭
      訊中被告甲○○答辯稱被告乙○○已符合自首要件，而聲
      請人醫療費僅2 萬餘元，請斟酌聲請人係遊民，其居住安
      養中心及看護費用皆為被告乙○○支付，被告乙○○並願
      另賠償新臺幣30萬元，請審判長斟酌等語，雖告訴人當庭
      對「遊民」一詞向法院抗議，惟經審判長裁示此係辯護人
      職權等情，有錄音光碟及該署勘驗筆錄在卷可稽，而認被
      告甲○○於94年10月5 日法院審理中所言，確係在審判長
      訊問下，為維護該案被告乙○○權利而為之防禦及辯白，
      應屬自衛、自辯及保護當事人合法利益發表之言論，並無
      侵害聲請人名譽之故意。聲請人雖表示其經濟條件小康，
      且有不動產為住所，並非遊民；且被告甲○○所述與業務
      過失傷害案件無涉，與保護當事人合法利益無關等語。然
      查被告甲○○當時係向審判長表示其當事人即被告乙○○
      與聲請人之和解情形，涉及被告乙○○所涉業務過失傷害
      案件之犯後態度，自與其當事人所涉案件有關，且係為保
      護其當事人合法利益，而可認被告甲○○係因保護合法利
      益以善意發表言論，並無侵害聲請人名譽之故意。
（二）至於聲請人指訴被告甲○○係因其他被告授意或告知，始
      稱聲請人為遊民；且被告乙○○、丁○○、己○○亦應成
      立誹謗罪之不作為犯等語。然被告甲○○所為上開聲請人
      為遊民之陳述係因保護合法利益以善意發表言論，並無侵
      人名譽之故意，其他被告自無成立犯罪之可能。此外，聲
      請人於偵查中亦自陳：並無證據證明其他被告等有何教唆
      行為等語，是本件既僅有聲請人之單一指述，尚難憑此遽
      認被告等有何公然侮辱或誹謗之故意，或以不實事項指摘
      告訴人、致生損害於告訴人名譽之行為。是原承辦檢察官
      於96年度偵續字一第41號不起訴處分書中為此認定，應無
      不合，而為臺灣高等法院檢察署檢察長於96年度上聲議字
      第6032號處分書中所認同，應無違誤及不當之處，聲請人
      交付審判意旨之指摘並無理由。
（三）從而，原臺灣士林地方法院檢察署檢察官之不起訴處分及
      臺灣高等法院檢察署檢察長之處分，依上開證據及說明，
      認上開被告等涉犯妨害名譽罪嫌不足，應無不合，而聲請
      人聲請交付審判所主張之事實及理由，並無法使本院達到
      「足認被告等有犯罪嫌疑」檢察官應提起公訴之情形，揆
      諸上開說明，本件交付審判之聲請為無理由，應予駁回。
五、依刑事訴訟法第258 條之3 第2 項前段，裁定如主文。
中    華    民    國    97    年    6     月    17    日
                刑事第四庭審判長法  官  趙文卿
                                法  官  高雅敏
                                法  官  劉秉鑫
以上正本證明與原本無異。
本件不得抗告。
                                書記官  吳尚文
中    華    民    國    97    年    6     月    17    日


司法院資訊處製作；財團法人民間司法改革基金會備份。
